---
title: "Tugas MPDW_Model Arima"
author: "Rahma Annisa"
output:
  html_document:
    toc: true
    toc_float:
      collapsed: false
      smooth_scroll: true
    toc_depth: 3
    theme: flatly
    highlight: tango
    css: !expr NULL
---


# Deadline: kamis, 1 oktober 2026 (23.59)

# Data

* Nama _Dataset_: Data Historis Harian Saham Spotify 
* Karakteristik Data: Deret waktu univariat harian (_daily time series_).
* Periode Amatan: 3 Januari 2023 hingga 28 Agustus 2026.
* Jumlah Pengamatan: Sebanyak 917 amatan (memenuhi batas minimal tugas, yaitu minimal 500 amatan).
* Variabel yang Dianalisis: Harga penutupan harian (_Close price_).
* Tujuan Analisis: Membangun model peramalan terbaik menggunakan metodologi Box-Jenkins (ARIMA) melalui tahapan pembagian data latih dan uji (_train and test split_), uji kestasioneran ragam dan rataan, identifikasi ordo model, pendugaan parameter, uji diagnostik sisaan (_diagnostic checking_), _overfitting_, serta evaluasi akurasi hasil peramalan (_forecasting_).

# Library

```{r}
library(readxl)
library(forecast)
library(tseries)
library(TSA)
library(lmtest)
library(ggplot2)
```

## Keterangan Library:

* library `readxl` digunakan untuk membaca berkas data apabila formatnya berupa _Excel_ (`.xlsx` atau `.xls`).
* library`forecast` digunakan untuk fungsi utama pemodelan deret waktu, pembentukan model ARIMA, penentuan nilai _lambda_ _Box-Cox_, transformasi, serta pembuatan proyeksi peramalan (_forecasting_).
* library `tseries` digunakan untuk pengujian formal kestasioneran data melalui uji _Augmented Dickey-Fuller_ (ADF) dan uji kenormalan sisaan _Jarque-Bera_.
* library `TSA` digunakan untuk menampilkan matriks _Extended Autocorrelation Function_ (EACF) guna mempermudah penentuan kandidat ordo model ARIMA.
* library `lmtest` menyediakan fungsi uji signifikansi individual parameter model deret waktu (_coeftest_).
* library `ggplot2` digunakan untuk kebutuhan kustomisasi grafik visualisasi data deret waktu dan evaluasi hasil model.


# Impor Data
```{r}
data <- read.csv("E:/SPOT_daily_data_Rahma Annisa_M0401241092.csv", sep = ";", stringsAsFactors = FALSE)

head(data)
str(data)
```
## Keterangan Impor Data:

* Total data sebanyak 917 baris amatan dan 8 peubah
* Jumlah amatan tersebut telah memenuhi syarat tugas praktikum, yaitu minimal 500 amatan.
* Peubah yang termuat meliputi _Date_, _Open_, _High_, _Low_, _Close_, _Volume_, _Dividends_, dan _Stock Splits_
* Struktur data awal, peubah harga masih bertipe karakter (_character_) akibat format pemisah desimal dan ribuan, sehingga perlu pembersihan data.

# Pembersihan Data dan Eksplorasi Awal
```{r}
clean_num <- function(vec) {
  digits_only <- gsub("[^0-9]", "", vec)
  res <- numeric(length(vec))
  for (i in seq_along(digits_only)) {
    d <- digits_only[i]
    if (i == 1) {
      res[i] <- as.numeric(paste0(substr(d, 1, 2), ".", substr(d, 3, 6)))
    } else {
      prev <- res[i - 1]
      c2 <- as.numeric(paste0(substr(d, 1, 2), ".", substr(d, 3, 7)))
      c3 <- as.numeric(paste0(substr(d, 1, 3), ".", substr(d, 4, 8)))
      if (is.na(c2)) c2 <- c3
      if (is.na(c3)) c3 <- c2
      if (abs(c2 - prev) < abs(c3 - prev)) {
        res[i] <- c2
      } else {
        res[i] <- c3
      }
    }
  }
  return(res)
}

data$Close_clean <- clean_num(data$Close)
y <- ts(data$Close_clean)

head(data[, c("Date", "Close", "Close_clean")])
summary(y)

plot(y, 
     main = "Plot Deret Waktu Harga Penutupan Saham Spotify (SPOT)", 
     ylab = "Harga Saham (USD)", 
     xlab = "Indeks Hari Pengamatan", 
     col = "#1f77b4", 
     lwd = 1.5)
grid()
```
## Keterangan Pembersihan Data dan Eksplorasi Awal:

* Peubah harga penutupan awalnya bertipe karakter akibat format tanda titik, lalu dibersihkan menjadi format numerik riil
* Data yang sudah bersih diubah menjadi objek _time series_ `y` dengan total 917 amatan harian
* Plot deret waktu memperlihatkan tren kenaikan harga yang kuat hingga mencapai puncak di atas 700 USD sebelum kembali berfluktuasi
* Keberadaan tren ini menunjukkan jika dilihat secara visual data belum stasioner dalam rataan


# Pemodelan ARIMA

## Tahap 1: Pembagian Data _Train_ dan _Test_

```{r}
n <- length(y)
n_train <- round(0.80 * n)

train <- subset(y, end = n_train)
test  <- subset(y, start = n_train + 1)

length(train)
length(test)

plot(train, col = "blue", lwd = 1.5,
     main = "Pembagian Data Train dan Test",
     ylab = "Harga Saham (USD)", xlab = "Indeks Waktu",
     xlim = c(1, n), ylim = range(y))
lines((n_train + 1):n, test, col = "red", lwd = 1.5)
legend("topleft", legend = c("Data Train (80%)", "Data Test (20%)"), 
       col = c("blue", "red"), lty = 1, bty = "n")
grid()

```

## Keterangan Pembagian Data _Train_ dan _Test_:

* Data dibagi dengan proporsi 80% untuk data latih (_train_) dan 20% untuk data uji (_test_)
* Data _train_ berjumlah 734 amatan pertama yang digunakan untuk pembentukan dan penaksiran model ARIMA
* Data _test_ berjumlah 183 amatan terakhir yang digunakan untuk menguji performa hasil peramalan (_forecasting_)
* Visualisasi grafik menunjukkan garis biru sebagai data _train_ dan garis merah sebagai data _test_


## Tahap 2: Uji Stasioneritas Ragam

```{r}
bc <- BoxCox.ar(train)
title(main = "Plot Box-Cox Lambda Data Train")

lambda_opt <- BoxCox.lambda(train)
lambda_opt
```

## Keterangan Uji Stasioneritas Ragam:

* Pengujian kestasioneran ragam pada data _train_ menghasilkan nilai _lambda_ optimal sebesar 0.0592
* Garis putus-putus selang kepercayaan 95% berada di sekitar nilai 0 dan tidak memuat angka 1 ($1 \notin \text{CI}$)
* Karena nilai 1 berada di luar selang kepercayaan, maka ragam data _train_ belum stasioner
* Oleh karena itu, data perlu ditransformasikan menggunakan metode _Box-Cox_ dengan nilai _lambda_ optimal tersebut sebelum melangkah ke pengujian rataan.


# Transformasi Ragam dan Uji Stasioneritas Rataan

```{r}
train_bc <- BoxCox(train, lambda = lambda_opt)

plot(train_bc, 
     main = "Data Train Setelah Transformasi Box-Cox", 
     ylab = "Hasil Transformasi", 
     xlab = "Indeks Waktu", 
     col = "darkblue", 
     lwd = 1.5)
grid()

acf(train_bc, lag.max = 36, main = "Plot ACF Data Train (Setelah Box-Cox)")

adf.test(train_bc)
```
## Keterangan Transformasi Ragam dan Uji Stasioneritas Rataan:

* Data _train_ ditransformasikan menggunakan _Box-Cox_ untuk menstabilkan ragam
* Plot ACF menunjukkan pola penurunan lambat (_slow decay_) yang menandakan data belum stasioner dalam rataan
* Uji _Augmented Dickey-Fuller_ (ADF) menghasilkan _p-value_ sebesar 0.733 > 0.05, sehingga gagal tolak $H_0$ (data belum stasioner dalam rataan)
* Maka diperlukan proses pembedaan untuk menstasionerkan rataan data.

## Tahap 3: Pembedaan (Differencing) dan Uji Stasioneritas

```{r}
train_diff <- diff(train_bc, differences = 1)

plot(train_diff, 
     main = "Plot Data Train Setelah Diferensiasi (d = 1)", 
     ylab = "Nilai Diferensiasi", 
     xlab = "Indeks Waktu", 
     col = "darkgreen")
grid()

acf(train_diff, lag.max = 36, main = "Plot ACF Setelah Diferensiasi")

adf.test(train_diff)
```

## Keterangan Pembedaan dan Uji Stasioneritas:

* Pembedaan pertama ($d = 1$) dilakukan untuk menghilangkan tren kenaikan, karena metode ARIMA mewajibkan data memiliki rataan yang stabil/stasioner
* Gerakan data di plot kini sudah datar dan stabil di sekitar angka nol
* Garis-garis pada plot ACF langsung berada di dalam batas garis biru (_cuts off_), yang menandakan hubungan panjang antaramatan sudah hilang dan rataan data sudah stasioner
* Nilai _p-value_ uji ADF adalah 0.01 < 0.05, artinya data sudah terbukti stasioner dalam rataan
* Karena ragam dan rataan sudah stasioner, maka nilai diferensiasi yang digunakan adalah $d = 1$

## Tahap 4: Mengidentifikasi Model Tentatif

```{r}
pacf(train_diff, lag.max = 36, main = "Plot PACF Data Train Setelah Diferensiasi")

eacf(train_diff)
```
## Keterangan Identifikasi Model Tentatif:

* Plot PACF langsung terputus (_cuts off_) di dalam batas garis biru, mengindikasikan orde AR yang bernilai kecil ($p = 0$ atau $p = 1$)
* Matriks EACF menunjukkan ujung segitiga nol (_vertex of zeroes_) terbentuk mulai dari pasangan koordinat $(0,0)$, $(0,1)$, $(1,0)$, hingga $(1,1)$
* Berdasarkan pola EACF dan PACF dengan nilai pembedaan $d = 1$, model tentatif yang diidentifikasi adalah:
  1. $\text{ARIMA}(0,1,0)$
  2. $\text{ARIMA}(0,1,1)$
  3. $\text{ARIMA}(1,1,0)$
  4. $\text{ARIMA}(1,1,1)$
* Keempat model tentatif ini akan diestimasi parameternya untuk memilih model terbaik.


## Tahap 5: Pendugaan Parameter dan Pemilihan Model Terbaik

```{r}
# Pendugaan parameter masing-masing model tentatif
model1 <- Arima(train_bc, order = c(0, 1, 0))
model2 <- Arima(train_bc, order = c(0, 1, 1))
model3 <- Arima(train_bc, order = c(1, 1, 0))
model4 <- Arima(train_bc, order = c(1, 1, 1))

# Uji signifikansi parameter
coeftest(model2)
coeftest(model3)
coeftest(model4)

# Perbandingan nilai AIC antar model
AIC(model1, model2, model3, model4)
```
## Keterangan Pendugaan Parameter dan Pemilihan Model Terbaik:

* Parameter AR dan MA pada Model 2, 3, dan 4 tidak signifikan ($p\text{-value} > 0.05$)
* Model 1 ($\text{ARIMA}(0,1,0)$) memiliki nilai AIC terendah, yaitu -2810.730
* Model 1 ($\text{ARIMA}(0,1,0)$) dipilih sebagai model terbaik karena paling sederhana dan memiliki AIC terkecil
* Model terpilih ini lanjut ke tahap uji diagnostik sisaan.

## Tahap 6: Uji Diagnostik Sisaan (Diagnostic Checking)

```{r}
sisaan <- residuals(model1)

par(mfrow = c(1, 2))
plot(sisaan, main = "Plot Sisaan ARIMA(0,1,0)", ylab = "Sisaan", col = "darkgray")
abline(h = 0, col = "red", lty = 2)

acf(sisaan, lag.max = 36, main = "Plot ACF Sisaan")
par(mfrow = c(1, 1))

checkresiduals(model1)

jarque.bera.test(sisaan)
shapiro.test(sisaan[1:5000]) # jika n <= 5000
```
## Keterangan Uji Diagnostik Sisaan:

* Plot deret waktu dan ACF sisaan berada di dalam batas selang kepercayaan, menunjukkan tidak ada sisa korelasi antaramatan
* Uji _Ljung-Box_ menghasilkan _p-value_ sebesar 0.3847 (> 0.05), artinya sisaan telah memenuhi asumsi _white noise_ (saling bebas)
* Uji _Jarque-Bera_ dan _Shapiro-Wilk_ menghasilkan _p-value_ < 0.05, sehingga sisaan belum berdistribusi normal (khas data deret waktu finansial)
* Karena asumsi utama kebebasan sisaan (_white noise_) sudah terpenuhi, model $\text{ARIMA}(0,1,0)$ layak digunakan untuk peramalan

## Tahap 7: Peramalan (Forecasting) dan Evaluasi Model

```{r}
h_test <- length(test)
ramalan_bc <- forecast(model1, h = h_test)

ramalan_asli <- InvBoxCox(ramalan_bc$mean, lambda = lambda_opt)

akurasi <- accuracy(as.numeric(ramalan_asli), as.numeric(test))
akurasi

plot(train, col = "blue", lwd = 1.5,
     main = "Perbandingan Data Asli dan Hasil Ramalan ARIMA(0,1,0)",
     ylab = "Harga Saham (USD)", xlab = "Indeks Waktu",
     xlim = c(1, n), ylim = range(y))
lines((n_train + 1):n, test, col = "red", lwd = 1.5)
lines((n_train + 1):n, ramalan_asli, col = "darkgreen", lwd = 2, lty = 2)
legend("topleft", 
       legend = c("Data Train", "Data Test", "Hasil Ramalan"), 
       col = c("blue", "red", "darkgreen"), 
       lty = c(1, 1, 2), lwd = c(1.5, 1.5, 2), bty = "n")
grid()
```
## Keterangan Peramalan dan Evaluasi Model:

* Garis ramalan model $\text{ARIMA}(0,1,0)$ berbentuk datar karena nilai terakhir data _train_ dijadikan acuan ramalan ke depan
* Nilai MAPE sebesar 13.68% menunjukkan kinerja ramalan masuk kategori baik (di bawah 20%)
* Model $\text{ARIMA}(0,1,0)$ sudah tepat dan untuk meramalkan harga saham Spotify


# Kesimpulan

1. Data penutupan harga saham Spotify 917 amatan awalnya memiliki tren kenaikan dan ragam yang belum stabil
2. Penanganan ketakstasioneran berhasil dilakukan melalui transformasi Box-Cox dan pembedaan pertama ($d = 1$).
3. Berdasarkan identifikasi PACF dan EACF, model terpilih adalah $\text{ARIMA}(0,1,0)$ karena memiliki nilai AIC terendah (-2810.730) dan parameter yang paling sederhana 
4. Hasil uji diagnostik menunjukkan sisaan model telah memenuhi asumsi _white noise_ (saling bebas), meskipun belum menyebar normal akibat karakteristik volatilitas data saham
5. Evaluasi peramalan pada data _test_ menghasilkan nilai MAPE sebesar 13.68%, yang menunjukkan bahwa model $\text{ARIMA}(0,1,0)$ memiliki kinerja akurasi peramalan dalam kategori baik.
