---
title: "Tugas-Pertemuan-3"
author: "Rahma Annisa"
date: "`r Sys.Date()`"
output: html_document
---

Deadline: Kamis, 10 September 2026 (23.59)

Data:
Data deret waktu terdiri dari 72 observasi per jam. Data dibagi menjadi data Training (58 observasi) untuk pembentukan model, dan data Testing (14 observasi) untuk validasi peramalan.

variabel:
Variabel Dependen (Y): AQI (Air Quality Index)
Variabel Independen (X): pm25 (Konsentrasi partikulat PM2.5)

Metode:
Metode regresi dengan peubah lag yang diterapkan adalah:
1.Model Koyck: Mengasumsikan penurunan pengaruh masa lalu secara eksponensial dan diringkas menggunakan lag pertama peubah dependen (Y(t-1)).  
2.Distributed Lag Model (DLM): Menghubungkan Y(t) dengan nilai X saat ini dan masa lalunya hingga batas lag tertentu (q).  3.Autoregressive Distributed Lag (ARDL): Memadukan pengaruh lag peubah X (p) dan lag peubah Y (q) secara bersamaan

```{r}
library(dLagM)
library(dynlm)
library(MLmetrics)
library(lmtest)
library(car)
```

Data
```{r}
#Dataset
data_air <- read.csv("C:/Users/hp/Downloads/NewDelhi_Air_quality.csv")

#variabel Y (AQI) dan X (pm25)
data_clean <- data.frame(
  Yt = data_air$AQI,
  Xt = data_air$pm25
)

#Membagi Data training 58 baris, testing 14 baris
train <- data_clean[1:58, ]
test  <- data_clean[59:72, ]

#mengonversi ke Time Series (ts)
train.ts <- ts(train)
test.ts  <- ts(test)
data.ts  <- ts(data_clean)

#Menampilkan data 
head(train)
```

Model Koyck
Model Koyck mengasumsikan bahwa bobot koefisien lag menurun secara eksponensial seiring bertambahnya jeda waktu

Permodelan
```{r}
model.koyck <- koyckDlm(x = train$Xt, y = train$Yt)
summary(model.koyck)
```
Persamaan model Koyck yang diperoleh:
AQI(t) = 4.0771 - 0.5723 PM2.5(t) + 0.8897 AQI(t-1)

1. Intercept: Estimasi = 4.0771, p-value = 0.0301 < 0.05. Tolak H0, intercept berpengaruh nyata.
2. PM2.5 (X.t): Estimasi = -0.5723, p-value = 0.0500 <= 0.05. Tolak H0, Xt berpengaruh nyata terhadap Yt.
3. Lag AQI (Y.1): Estimasi = 0.8897, p-value < 2e-16 < 0.05. Tolak H0, Yt-1 berpengaruh sangat nyata terhadap Yt.

Kebaikan Model
1. Adjusted R-squared = 0.8209: Model mampu menjelaskan 82.09% keragaman AQI.
2. Wald Test: p-value < 2.2e-16 < 0.05. Tolak H0, variabel bebas dan lag berpengaruh nyata.

Peramalan
```{r}
#tabel lag 1 sampai 10
dlm_aic <- finiteDLMauto(formula = Yt ~ Xt,
                         data = data.frame(train), 
                         q.min = 1, q.max = 10,
                         model.type = "dlm", 
                         error.type = "AIC", 
                         trace = FALSE)
print(dlm_aic)

#q dengan AIC minimum
q_opt <- which.min(dlm_aic$AIC)
cat("Lag q optimum terpilih untuk DLM adalah:", q_opt, "\n")
```
Penentuan Lag Optimum DLM:
Kriteria Pemilihan: Lag optimum ditentukan berdasarkan nilai AIC terkecil dari pengujian lag 1 sampai 10.

Hasil: Nilai AIC terendah diperoleh pada lag q = 1, sehingga model DLM terbaik menggunakan lag q = 1 (pengaruh PM2.5 saat ini dan 1 periode sebelumnya).

Regression with Distributed Lag (DLM)
penentuan Lag q optimum dipilih berdasarkan kriteria nilai Akaike Information Criterion (AIC) terendah

```{r}
#Model DLM
model.dlm.opt <- dlm(x = train$Xt, y = train$Yt, q = q_opt)
summary(model.dlm.opt)
```
Uji Autokorelasi
H₀: Tidak terdapat autokorelasi pada sisaan
H₁: Terdapat autokorelasi pada sisaan

Persamaan model:
Yt = 31.691 - 5.051 Xt + 2.783 Xt-1

1. Intercept: Estimasi = 31.691, p-value < 2e-16 < 0.05. Tolak H0, intercept berpengaruh nyata.
2. PM2.5 saat ini (x.t): Estimasi = -5.051, p-value = 0.00238 < 0.05. Tolak H0, Xt berpengaruh nyata terhadap Yt.
3. Lag 1 PM2.5 (x.1): Estimasi = 2.783, p-value = 0.01665 < 0.05. Tolak H0, Xt-1 berpengaruh nyata terhadap Yt.

Kebaikan Model
1. Adjusted R-squared = 0.1528: Model mampu menjelaskan 15.28% keragaman AQI.
2. Uji F: p-value = 0.004256 < 0.05. Tolak H0, peubah Xt dan Xt-1 berpengaruh nyata secara simultan terhadap Yt.

```{r}
#Model dynlm menggunakan lag DLM optimum q optimum
model.dyn <- dynlm(Yt ~ L(Xt, 0:q_opt), data = train.ts)

#Uji Autokorelasi
dwtest(model.dyn)
bgtest(model.dyn, order = 2)
```
Pemodelan Awal ARDL
Model ARDL menggabungkan pengaruh dari peubah independen masa lalu dan peubah dependen masa lalu.

```{r}
#Model ARDL dengan lag X = 1 dan lag Y = 1
model.ardl <- ardlDlm(formula = Yt ~ Xt, data = train, p = 1, q = 1)
summary(model.ardl)
```
Penentuan Lag Optimum ARDL
```{r}
#lag optimum p dan q untuk ARDL
model.ardl.opt <- ardlBoundOrders(data = data.frame(train), ic = "AIC", formula = Yt ~ Xt)

#lag dengan nilai AIC terkecil
min_p <- c()
for(i in 1:length(model.ardl.opt$Stat.table)){
  min_p[i] <- min(model.ardl.opt$Stat.table[[i]], na.rm = TRUE)
}

q_opt_ardl <- which(min_p == min(min_p, na.rm = TRUE))[1]
p_opt_ardl <- which(model.ardl.opt$Stat.table[[q_opt_ardl]] == min(model.ardl.opt$Stat.table[[q_opt_ardl]], na.rm = TRUE))[1]

data.frame("Lag_Y_opt(q)" = q_opt_ardl, 
           "Lag_X_opt(p)" = p_opt_ardl, 
           "AIC_Terkecil" = model.ardl.opt$min.Stat)
```
Peramalan Model ARDL
```{r}
#Peramalan model ARDL data testing
fore.ardl <- forecast(model = model.ardl, x = test$Xt, h = nrow(test))
fore.ardl

#MAPE data testing
mape.ardl <- MAPE(fore.ardl$forecasts, test$Yt)
cat("MAPE Model ARDL:", mape.ardl, "\n")
```
Pendekatan dynlm & Pembentukan Model
```{r}
#Model dynlm ARDL optimum
model.dyn <- dynlm(Yt ~ L(Xt, 0:p_opt_ardl) + L(Yt, 1:q_opt_ardl), data = train.ts)
summary(model.dyn)
```
Uji Autokorelasi
```{r}
#Uji Autokorelasi Durbin-Watson dan Breusch-Godfrey
dwtest(model.dyn)
bgtest(model.dyn, order = 2)
```
H0: Tidak terdapat autokorelasi pada sisaan

Uji Heteroskedastisitas
```{r}
#Uji Heteroskedastisitas(Breusch-Pagan)
bptest(model.dyn)
```
H0: Ragam sisaan homogen (homoskedastisitas)

Uji Normalitas Sisaan
```{r}
#Uji Normalitas Shapiro-Wilk
shapiro.test(residuals(model.dyn))
```
H0: Sisaan berdistribusi normal


Ringkasan 
```{r}
#Peramalan dan MAPE ketiga model
fore.koyck <- forecast(model = model.koyck, x = test$Xt, h = nrow(test))
mape.koyck <- MAPE(fore.koyck$forecasts, test$Yt)

fore.dlm.opt <- forecast(model = model.dlm.opt, x = test$Xt, h = nrow(test))
mape.dlm.opt <- MAPE(fore.dlm.opt$forecasts, test$Yt)

fore.ardl <- forecast(model = model.ardl, x = test$Xt, h = nrow(test))
mape.ardl <- MAPE(fore.ardl$forecasts, test$Yt)

#SSE dari sisaan
dev_koyck <- sum(residuals(model.koyck)^2)
dev_dlm   <- sum(residuals(model.dlm.opt)^2)
dev_ardl  <- sum(residuals(model.ardl)^2)

ringkasan_akurasi <- data.frame(
  Metode = c("Koyck", 
             paste0("DLM Optimum (q = ", q_opt, ")"), 
             paste0("ARDL Optimum (p = ", p_opt_ardl, ", q = ", q_opt_ardl, ")")),
  Deviance_SSE = c(dev_koyck, dev_dlm, dev_ardl),
  MAPE_Persen  = c(as.numeric(mape.koyck) * 100, 
                   as.numeric(mape.dlm.opt) * 100, 
                   as.numeric(mape.ardl) * 100)
)

knitr::kable(ringkasan_akurasi, digits = 4, caption = "Perbandingan Akurasi Model Peubah Lag")
```



Visualisasi Aktual vs Peramalan
```{r}
par(mfrow=c(1,1))

rentang_y <- range(c(test$Yt, fore.koyck$forecasts, fore.dlm.opt$forecasts, fore.ardl$forecasts))

plot(test$Xt, test$Yt, type="b", col="black", ylim=rentang_y, lwd=2, 
     ylab="Nilai AQI (Y)", xlab="Konsentrasi PM2.5 (X)", main="Perbandingan Model Peramalan AQI")

lines(test$Xt, fore.koyck$forecasts, col="red", type="b", pch=16)
lines(test$Xt, fore.dlm.opt$forecasts, col="blue", type="b", pch=17)
lines(test$Xt, fore.ardl$forecasts, col="green", type="b", pch=18)

legend("topleft", legend=c("Aktual", "Koyck", "DLM Optimum", "ARDL (1,1)"),
       col=c("black","red","blue","green"), lty=1, pch=c(1,16,17,18), cex=0.8, inset=0.02)
```

